臺灣高等法院刑事判決　　　　　　　　　　　　　　九十年度上易字第三三六一號
　　上　訴　人　戊○○
　　即　被　告
　　　　　　　　丙○○
　　共　　　同
　　選任辯護人　蔡宏修
右上訴人因違反醫師法案件，不服臺灣板橋地方法院九十年度易字第一八七四號，中
華民國九十年七月三十一日第一審判決（起訴案號：臺灣板橋地方法院檢察署九十年
度偵字第五七六○號）提起上訴，本院判決如左：
    主  文
上訴駁回。
戊○○緩刑肆年。
    事  實
一、戊○○係設於臺北縣板橋市○○路○段二五三號之「麗明診所」合夥人兼現場負
    責人，明知丙○○未取得我國合法醫師資格，竟共同基於執行醫療業務之犯意，
    自民國八十九年八月十四日起，由戊○○加以僱用，每四小時薪資新臺幣（下同
    ）一千七百元，由丙○○在上址為病患看診，從事外科如狐臭、包皮、雙眼皮、
    眼袋開刀、拆線及抽脂工作，執行醫療業務。嗣於同年八月二十四日上午，為臺
    北縣政府衛生局在上址查獲。嗣於同年十一月九日，臺灣板橋地方法院檢察署檢
    察官搜索現場，扣得戊○○僱用丙○○之筆記本及人事資料卡各乙份。
二、案經臺北縣政府移送台灣板橋地方法院檢察署檢察官偵查起訴。
    理  由
一、訊據上訴人即被告戊○○、丙○○均矢口否認有何違反醫師法犯行，被告戊○○
    辯稱：伊僅係麗明診所小股東，非負責人，診所係甲○○醫生與伊共同出資合夥
    經營，甲○○醫師出資三分之二，伊只三分之一，乙○○醫生負責診所的醫療工
    作，伊負責診所的行政業務，包括廣告、人事、薪資、會計、財務等，聘請醫師
    是由甲○○、乙○○他們負責，伊並無僱用丙○○，他是來找乙○○醫師應徵工
    作，適林醫師不在，遂由伊與丙○○商談，丙○○帶一張履歷表，伊有跟他說可
    以來試試看，筆記所載是與他談的內容，當時丙○○說他還在補習班補習要考醫
    生執照，知道他無醫師執照後，就沒有請他，丙○○只有在林醫師指導下做一些
    換藥、拆線工作而已；被告丙○○辯稱：伊係菲律賓華僑，畢業於菲律賓的大學
    醫學系，並在菲律賓取得醫師執照，但伊目前在臺灣結婚定居，打算在臺灣執業
    ，伊曾參加臺灣的醫師執照考試，但均因中文程度不佳而中文分數太低，伊目前
    在補習班補習準備再考，伊僅去本案診所見習二、三次，而未正式從事醫療工作
    ，當時衛生局人員至現場製作筆錄時，伊因中文程度不佳而使衛生局人員在筆錄
    內誤載伊從事拆線工作云云。惟查右揭事實，業據（一）證人即麗明診所醫師丁○○於臺北縣政府衛生局調查時證稱：伊在本案診所負責早班，伊看皮膚科、內
    兒科，被告丙○○看外科，被告丙○○到這兒約一星期等語（見他字卷第六頁）
    。（二）證人即麗明診所院長乙○○醫師於偵查中證稱：本案診所係伊開的，因
    為依法律規定醫療院所必須由醫師擔任負責人，但本案診所實際出資人是被告戊○○，伊僅係出名義而未實際投資金額，資金大部分是戊○○的，伊在診所亦有
    看診，助手是護士或伊以前的學生，戊○○是診所執行長，擔任行政工作，醫師
    、護士、員工都是被告戊○○僱用，丙○○是到診所見習，伊未給付他薪資，可
    能合夥的戊○○有給他薪資，診所內的外勞是戊○○僱用來擔任打掃工作等語（
    見他字第二七五二號卷第五一頁至第五四頁）。（三）證人即麗明診所行政人員
    林純如於偵查中證稱：醫院是被告戊○○出錢等語（見他字卷第七七頁）。證人
    即麗明診所行政人員劉怡萱於偵查中證稱：被告丙○○有車馬費等語（見他字卷
    第五三頁），上開證人與被告並無恩怨，其等證言自堪採信。復有（四）被告戊○○於查扣之筆記本內第一頁記載乙○○執照費數額，又影印之麗明診所八十九
    年三月至八十九年九月份薪資表均無被告戊○○具領薪水記載，此有上開筆記本
    扣案及薪資表影本七紙在卷可查。足見證人乙○○證稱戊○○係麗明診所實際負
    責人，有任免員工權限，堪信為真實。（五）被告戊○○於偵查中辯稱：診所係
    伊與乙○○、甲○○三人共同出資經營，三人各出資三分之一，甲○○係乙○○
    的姪子，丙○○來診所找乙○○醫生應徵，但乙○○不在，由伊接洽，伊看丙○○誠懇，遂口頭上同意，但之後伊未再見過丙○○，伊不知丙○○到診所幾天，
    伊尚未與丙○○訂立契約，亦未給付薪資，伊事後在筆記內記載丙○○的資料，
    係作為將來選擇醫生的參考云云（見偵字第五七六０號卷內筆錄）。被告丙○○
    於衛生局調查時陳稱：伊在本案診所從事換藥、拆線，已工作一星期云云。被告
    二人前後所辯不一，且與乙○○醫師上開戊○○是診所執行長，擔任行政工作，
    醫師、護士、員工都是被告戊○○僱用之證述不符，已難採信。（六）至證人甲○○於原審審理時具結證稱：伊投資麗明診所的三分之二資金，戊○○投資三分
    之一，乙○○醫生僅係掛名負責人而未實際出資，麗明診所僱用的醫生要由全體
    股東開會同意才能僱用，麗明診所負責看診的醫生有乙○○醫生及其他醫生，伊
    未在麗明診所看診，伊不確定麗明診所僱用多少醫生，亦不知道醫生薪資，麗明
    診所並未區分內外科，僅由數名醫生負責各時段看診，包辦內外科等語，嗣原審
    將被告戊○○與證人甲○○作隔離訊問後，證人甲○○繼續證稱：伊在二年前即
    八十八年間，出資二百多萬元，以匯款方式匯款到戊○○的板信銀行帳戶內，參
    與投資麗明診所，由戊○○與房東討論租金，伊不記得伊有否在租約簽名，伊未
    實際參與診所業務，但伊於診所設立後曾去診所一、二次，伊僅在今年（九十年
    ）二、三月間領過一次三十六萬元現金的利潤，此外未領過任何車馬費用等語（
    原審卷第五十七頁）。又原審於庭訊審理單上筆記「王進益、林松雄、蔡鎮鴻、
    丁○○、林文華、賴銘忠、莊育煒、王禮鴻、俞文璽」九人姓名，提示予證人甲○○指認何姓名是麗明診所的醫生，證人甲○○以筆勾出「林松雄、丁○○、莊
    育煒」三人姓名，並繼續證稱：林松雄、丁○○、莊育煒三人係麗明診所僱用的
    醫生，伊雖未實際見過此三人，但伊平時與賴麗芬通電話時，賴麗芬會提到診所
    僱用醫生的事情等語（見原審卷第五十五頁、第五十六頁）。惟查，前揭九人姓
    名，除丁○○係本案查獲時在現場惟一的醫生外，其餘八人係原審該次庭期的其
    他刑事案件被告姓名，此有原審九十年七月十七日庭期案件一覽表（有案件案號
    、被告姓名、庭訊時間）一張附在審理筆錄後可參照，又被告戊○○於原審供稱
    甲○○從合夥開始至八十九年八月份止，伊僅給付三十九萬元現金給甲○○作為
    投資利潤，自本案案發以後，即八十九年八、九月以後，伊就未給付任何利潤給
    甲○○，此外甲○○亦未領取其他車馬費用，於投資以後未曾至診所巡視業務，
    都由伊以電話報告等語（見原審卷第五十七頁），雖甲○○係合夥人，惟甲○○
    既未至現場，何能決定僱用何位醫師，果確有由戊○○電話告知僱用何位醫師，
    又何以對上開是否該診所之醫師，會有如此明顯之錯誤？證人甲○○上開麗明診
    所僱用的醫生要由全體股東開會同意才能僱用之證詞係迴護被告戊○○至明，益
    徵該診所聘僱師乃由戊○○決定，所辯由甲○○醫師決定，自非事實。（七）又
    該診所僱用有執照看診醫師報酬係以早上、下午、晚上各為一節為三千元，開刀
    另計付，亦據被告戊○○供明在卷（見本院卷第八十六頁、九十年十二月十八日
    訊問筆錄），被告戊○○於查扣之筆記本上記載被告丙○○菲律賓醫學院（無照
    ）每四小時薪資一千七百元，小刀門診刀不抽成，狐臭抽成二千元、包皮抽成一
    千元、雙眼皮、眼袋各抽成一千元（合併抽一千五百元）、抽脂二千元，若已有
    門診費則減半，非上班時間ＯＰ（指手術 operation）全額付，並有被告丙○○
    人事資料表等情，有上開筆記本、人事資料表各乙份扣案足稽。是丙○○之看診
    報酬並未如有執照醫師每節三千元之標準，亦足證被告戊○○明知丙○○雖係菲
    律賓醫學院畢業，惟尚未取得我國醫師執照，是其待遇較為低價至明。至（八）
    本院調查時證人丁○○改稱：渠於衛生局人員查訪時並無提及丙○○看外科之事
    ，僅講渠自已在看內科及一般科等語，及證人乙○○結稱渠前並無說戊○○有僱
    用醫師之權限，真正決定權是我們醫師決定等語，經查：丁○○、乙○○均係醫
    師，乃高級知識分子，對一般對談應無誤認情事可能，且丁○○於衛生局人員查
    訪時，就其於診所之工作情形及丙○○負責業務及工作多久，始末陳述如上，有
    該訪問紀要附卷足憑；而乙○○僅係該診所名義負責人，前於偵查中證稱戊○○
    係麗明診所實際負責人，有任免員工權限，醫生、護士大都是戊○○僱用等語，
    衡之該診所合夥股東僅被告戊○○與甲○○醫師二人，而甲○○並未實際在該診
    所看診，不知該診所聘了何位醫師等情，亦據甲○○證述在卷（見原審卷第五十
    五頁），自無所謂僱用醫師必須由全體出資醫師開會同意之事實至明，是證人丁○○、乙○○於本院調查時所為上開證言，均顯係事後迴護之詞，均非可採信。
綜上所述，被告戊○○確有僱用被告丙○○，被告丙○○確有從事醫療行為。是以被
告戊○○、丙○○上開所辯無非飾卸之詞，均不足採信。本件事證明確，被告戊○○
、丙○○犯行堪予認定。
二、按凡以治療、矯正、或預防人體疾病、傷害、殘缺為目的，所為的診察、診斷及
    治療，或基於診察、診斷結果，以治療為目的，所為的處方、用藥、施術或處置
    等行為均屬醫療行為，是為病人診察疾病、打針、注射點滴及開藥方等均應屬醫
    師法第二十八條所稱之醫療業務；又未具醫師資格，執行醫療業務者，即為「擅
    自」執行醫療業務，醫院診所輔助人員未經醫師指示，逕自執行任何醫療行為，
    或於醫師在場時，執行應由醫師親自執行之醫療行為，均屬擅自執行醫療業務。
    核被告丙○○未取得我國合法之醫師資格，其為病患診察疾病、手術、拆線、換
    藥之行為屬醫療行為，屬擅自執行醫師之醫療業務，核其與被告戊○○共同所為
    ，均係犯醫師法第二十八條第一項之罪。被告戊○○、丙○○之間，有犯意聯絡
    與行為分擔，為共同正犯。
三、原審本同上之見解，以被告犯行事證明確，適用醫師法第二十八條第一項前段，
    刑法第十一條前段、第二十八條、第四十二條第二項、第七十四條第一款，罰金
    罰鍰提高標準條例第二條，現行法規所定貨幣單位折算新台幣條例第二條之規定
    ，並審酌被告戊○○無醫生資格而經營美容診所，僱用無醫生資格者從事美容手
    術，危害求診病患健康及生命，而被告丙○○係受僱為人作美容醫療行為，及其
    等犯罪動機、目的、手段、品行、生活狀況、智識程度、犯罪所生之損害，及犯
    罪後態度等一切情狀，分別量處戊○○有期徒刑壹年陸月，併科罰金新台幣陸萬
    元；丙○○處有期徒刑壹年貳月，並就被告戊○○之罰金刑部分諭知易服勞役之
    折算標準。及以被告丙○○前未曾受有期徒刑以上刑之宣告，此有臺灣高等法院
    檢察署刑案紀錄簡覆表一件在卷可按，被告丙○○雖無我國醫生執照，然其確實
    獲得菲律賓之巴智瑪醫學大學醫學系醫學博士學位，此有其提出之畢業證書及太
    平洋經濟文化中心駐馬尼拉辦事處出具之翻譯證明文件（影本附於本院審理筆錄
    後），其目前因中文程度不佳而仍補習致力於我國醫生執照考試，且其在臺灣已
    結婚定居，因經濟所需而一時失慮，偶罹刑典，事後已具悔意，經此刑之宣告後
    ，應知警惕而無再犯之虞，原審慮及其醫學事業前途，並避免其家庭生活遭受重
    大打擊，因認暫不執行其刑為當，予以宣告緩刑三年。至扣案之筆記本及人事資
    料卡各乙份，係被告戊○○所有，惟與被告等違反醫師法之犯罪行為無直接必要
    關係，爰不另為宣告沒收。其認事用法並無不合，量刑亦甚妥適，被告上訴，仍
    執上詞否認犯罪，指摘原判決不當為無理由，均應予駁回。又查被告戊○○前未
    曾受有期徒刑以上刑之宣告，有臺灣高等法院檢察署刑案資料紀錄查註紀錄表附
    卷可憑，其因需用看診醫師，為減少支出，一時貪圖低價，致罹刑章，經此偵審
    程序並受刑之宣告後，當知所警惕應無再犯之虞，本院認所宣告之刑暫不執行為
    適當，併予諭知緩刑四年，以啟自新。
據上論斷，應依刑事訴訟法第三百六十八條，刑法第七十四條第一款，判決如主文。
本案經檢察官劉靜婉到庭執行職務。
中      華      民      國    九十一    年      一      月    二十三    日
                              台灣高等法院刑事第十五庭
                                  審判長法  官  房  阿  生
                                        法  官  雷  元  結
                                        法  官  魏  新  國
右正本證明與原本無異。
不得上訴。
                                        書記官  賴  淑  真
中      華      民      國     九十一    年     一      月    二十四    日
附錄：本案論罪科刑法條全文
醫師法第二十八條
未取得合法醫師資格，擅自執行醫療業務者，處一年以上三年以下有期徒刑，得併科
新臺幣三萬元以上十五萬元以下罰金，其所使用之藥械沒收之。但合於左列情形之一
者，不在此限：
一、在中央衛生主管機關認可之醫院，於醫師指導下實習之國內醫學院、校學生或畢
    業生。
二、在醫療機構於醫師指示下之護士、助產士或其他醫事人員。
三、合於第十一條第一項但書規定者。
四、臨時施行急救者。
犯前項之罪因而致人傷害或死亡者，應依刑法加重其至二分之一，並負損害賠償之責
。
